【裁判字號】    92,訴緝,3
【裁判日期】    920128
【裁判案由】    強盜
【裁判全文】
台灣基隆地方法院刑事判決                            九十二年度訴緝字第三號
    公  訴  人  臺灣基隆地方法院檢察署檢察官
    被      告  丙○○  男  二.
    指定辯護人  本院公設辯護人  甲○○
右列被告因強盜案件，經檢察官提起公訴（九十一年度偵字第七九四、一一四九號）
，本院判決如左：
    主  文
丙○○共同意圖為自己不法之所有，以恐嚇使人將本人之物交付，累犯，處有期徒刑
壹年貳月。扣案本票拾貳張（面額新台幣伍萬元壹張、面額壹萬元拾壹張）均沒收。
    事  實
一、丙○○於民國八十八年間因妨害自由案件，經臺灣台北地方法院判處有期徒刑六
    月確定，於八十九年六月三十日入監執行，甫於八十九年十二月二十九日執行完
    畢。緣吳進發（業經本院另以九十一年度訴字第三四八號判決）之女友詹秀娟（
    公訴人另為不起訴處分）曾經於民國九十一年一月間，持偽鈔交付乙○○抵償舊
    債，後乙○○持用上開偽鈔為警查獲（此部分另案偵查中），乙○○乃要求詹秀
    娟說出偽鈔來源，九十一年二月二十一日凌晨，乙○○以電話與詹秀娟約定同日
    上午六時許，前往基隆市○○區○○路與暖中街路口（即乙○○住家附近）面談
    偽鈔之事，吳進發知悉其女友詹秀娟與乙○○約定會面心生不滿並認有機可趁，
    即邀丙○○一起前往詹秀娟與乙○○約定之會面地點，共同意圖為自己不法之所
    有之犯意聯絡，欲利用此機會向乙○○索取金錢，同日上午六時許，吳進發與丙
    ○○抵達基隆市○○區○○路九號樓下，適見乙○○與詹秀娟正在一樓大門處欲
    進入基隆市○○區○○路九號三樓之乙○○住處，即驅前共同毆打乙○○，致乙
    ○○受有左小腿10×8公分之紅腫、右手紅腫6×6公分紅腫之傷害，心生畏懼，
    因此當被告二人停手後，吳進發要求前往樓上乙○○住處會談，乙○○亦因擔心
    繼續待在一樓會吵到鄰居而同意吳進發之要求，四人一同至乙○○位於上址三樓
    之住處，吳進發與丙○○隨即對乙○○私下約詹秀娟出來會面表示不滿，此際因
    詹秀娟頻頻勸阻，吳進發乃令詹秀娟先行離去到樓下等待，詹秀娟下樓後，丙○
    ○即稱：吳進發為其老大，乙○○約他老大的女人出來，無論什麼事情都讓老大
    沒有面子，要他老大以後怎麼混。乙○○詢問應如何處理？此時丙○○乃用手毆
    打乙○○之胸口一下施加強暴行為，致使乙○○胸口受有10×10公分之紅腫傷害
    ，並稱：這種事要他老大如何開口。乙○○畏懼再遭到吳進發、丙○○對其生命
    、身體更大之危害，因而陳稱要給付新台幣（下同）五萬元以解決此事，詎丙○
    ○竟接續持乙○○家中之球棒捅乙○○之肚子施加強暴行為，並要求乙○○應給
    付十萬元，且當日應先給付五萬元，另外五萬元則在月底前給付，丙○○並認口
    說無憑隨即下樓至其車內取出原已備妥之本票一本返回乙○○住處，要求乙○○
    當場簽立面額五萬元一紙（起訴書誤載為二張，應予更正）、面額一萬元本票十
    一張合計十二張交付吳進發、丙○○。嗣吳進發、丙○○再命乙○○交付家中鑰
    匙一串、身分證一只，丙○○仍基於前揭不法所有之意圖，取走乙○○所有小型
    吸塵器一台、球棒一支，吳進發即先離開乙○○住家並將持有之乙○○家中鑰匙
    一串寄放在便利商店，則駕駛汽車搭載詹秀娟在乙○○住處附近徘徊等待丙○○
    取得款項後會合，丙○○則手持前揭乙○○家中所取得之球棒一支跟隨乙○○離
    家取款，接續對乙○○施加脅迫行為，使乙○○心生畏懼，先至基隆市○○路五
    號七樓任職之公司處借款，詎抵達公司後，經乙○○撥打電話與公司會計人員表
    示要借款，惟會計人員表示老闆不在無法借款，乙○○轉而撥打電話向母親許陳
    煌嬌借款十萬元，經許陳煌嬌表示僅有現金三萬元後，丙○○隨即與乙○○一同
    前往台北現瑞芳鎮○○路東泰新村十七號樓下，由乙○○上樓向許陳煌嬌取得三
    萬元後，即拿到樓下交付與丙○○，丙○○並命乙○○應於晚間補足其餘二萬元
    及告知乙○○住家鑰匙一串在便利商店處後，即自行搭乘計程車前往與吳進發會
    合。乙○○在返家後即報警，至當日晚間七、八時許，丙○○來電要求乙○○交
    付二萬元，乙○○即約定在過港路與暖中路之便利商店付款，丙○○抵達後，為
    埋伏之警方當場查獲，並在其駕駛之小客車內起出乙○○簽立之本票十二張、吸
    塵器一台、球棒一支、乙○○之身分證等物，並循線查獲吳進發。
二、案經乙○○訴請國道高速公路警察局第一警察隊報請台灣基隆地方法院檢察署檢
    察官偵查起訴。
    理  由
一、訊據被告丙○○僅坦承於九十一年二月二十一日上午六時許，與吳進發一起前往
    基隆市○○區○○路九號乙○○住處。惟辯稱：並未毆打或恐嚇乙○○，且乙○
    ○係自願填載本票充作給付吳進發與詹秀娟結婚之賀禮，雖與乙○○一起去乙○
    ○公司，但未攜帶球棒，乃為幫助乙○○搬貨，後來亦未跟乙○○一起至其母親
    位於瑞芳之住處及拿到三萬元云云。然查：
（一）被告丙○○與吳進發前往乙○○住處之目的，乃有藉乙○○擅自私下邀約其女
      友詹秀娟見面之理由要求乙○○給付金錢之不法所有意圖，此部分除有被告丙
      ○○於偵查中供述：「在往過港路的途中，因阿發及其女友二人想要戒除海洛
      因毒癮，而被害人以前有賣過毒品，阿發的女友又被他找去，所以阿發有告訴
      我想藉此機會讓被害人拿錢出來。」等語在卷外，並參以被告丙○○與共犯吳
      進發已在一樓毆打過告訴人乙○○，此部分有共犯吳進發坦承在卷，及告訴人
      指述遭被告吳進發、丙○○二人毆打，證人詹秀娟證述被告丙○○與吳進發二
      人均徒手毆打告訴人乙○○，及告訴人提出診斷證明書一紙可稽，堪可認定。
      如被告丙○○與吳進發沒有進一步想要索取金錢之目的，其已毆打過告訴人乙
      ○○後即足以阻止其與詹秀娟見面，並可逕自帶走詹秀娟，但被告丙○○、吳
      進發仍一起進入告訴人乙○○家中，足見被告丙○○與吳進發自始即具有進一
      步索取金錢之不法所有意圖，首堪認定。
（二）次查，告訴人乙○○於本院指述：後來吳進發說要到我家去談，我想在樓下會
      吵到別人所以就答應到我家。證人詹秀娟於本院證述：告訴人說怕吵到鄰居要
      到外面談，但不知哪一位被告提議要到樓上談，於是我們一起上樓，上樓當時
      被告手上均無拿東西等語。且共犯吳進發否認有用滅火器威脅告訴人，被告丙
      ○○亦否認有持用菜刀威脅告訴人。而衡情被告丙○○與吳進發如分持有滅火
      器及即具威脅性之刀械，並欲以該工具脅迫乙○○帶其等進入屋內，其等應該
      僅需直接持用菜刀威脅乙○○即可，應無須先徒手毆打乙○○製造聲響引人注
      意後，方使用菜刀等工具強迫告訴人乙○○。並告訴人乙○○自稱怕在一樓太
      吵才同意上樓，如被告等確實曾拿出對其生命有立即威脅之刀械，其應該不可
      能僅因擔心會吵到他人而同意被告拿著威脅生命之刀械與其一同返家，是以告
      訴人指述被告持用刀械及滅火器強迫其同意返回家中，因告訴人之指述係以使
      被告成罪為目的，在與證人詹秀娟所述不吻合及與事理相違之情況下，攜帶刀
      械及使用滅火器此部分指述，要無可採。是以，告訴人既自陳係在擔心吵到他
      人之原因而同意被告丙○○與吳進發一起到其住處，當時告訴人乙○○之自由
      意志並非被壓制至不能抗拒之程度，而係應出於自由意願同意被告等進入住處
      商談。
（三）雖被告丙○○辯稱在告訴人乙○○家中並未毆打告訴人乙○○之行為，乃告訴
      人自己想要包禮金作為祝賀吳進發與詹秀娟即將結婚之賀禮，但被告丙○○認
      為告訴人乙○○承諾不可信因此要求簽立本票為憑。但查此部分業據告訴人乙
      ○○指述在卷，足認告訴人並非自由意願而承諾給付款項及簽立本票。並依事
      理，本件告訴人係因詹秀娟曾交付偽鈔抵債導致其為檢警偵辦，告訴人乙○○
      已遭到損害在先，並邀約詹秀娟當面說明偽鈔來源亦屬合理，並無足以非難之
      處，詹秀娟顯然較為理虧，告訴人應無再給付金錢充作祝賀吳進發、詹秀娟結
      婚賀禮之必要，並且承諾給付結婚賀禮乃屬至親好友之祝福，豈有尚須簽立本
      票以防變卦之理，因此被告丙○○辯解顯屬無稽，是以若非遭被告丙○○與吳
      進發施以強暴手段，不可能願意承諾交付款項及簽立本票，因此被告吳進發辯
      稱未對告訴人乙○○毆打施以強暴手段，要無可採。然告訴人雖指稱在被告二
      人在其住處期間，被告丙○○先持菜刀站在其旁邊，又以拳頭打其胸口一拳，
      再改持其家中原有之球棒一支捅其肚子，下樓拿本票時，同時拿上來一個皮包
      ，還宣稱其內有槍械一支等語。但查，依據證人詹秀娟所述上樓期間，被告二
      人手上均無攜帶任何物品，是並無證據足以認定被告丙○○曾攜帶刀械進入告
      訴人乙○○之住處，前已詳細認定。而告訴人乙○○又稱該菜刀與其家中菜刀
      長度不相同，則丙○○上樓時並無攜帶刀械，該菜刀又非告訴人乙○○家中所
      有，如何憑空產生菜刀亦屬可疑，且被告丙○○為警查獲時，亦未查扣任何菜
      刀，並持用菜刀一節並據被告丙○○、吳進發否認，況且依據告訴人所指述被
      告丙○○使用工具之過程，如果丙○○已經持有具有較高威脅性之菜刀，何以
      其後須改持用告訴人乙○○家中較不具威脅性之球棒來繼續恐嚇告訴人乙○○
      ，是以被告丙○○曾使用菜刀恐嚇告訴人乙○○一節，並無證據可資證明，且
      與事理有違，不得單以告訴人指述而逕予認定；而參照告訴人提出之診斷證明
      書記載其胸口確實有一處10×10公分之紅腫，是以告訴人指述被告丙○○曾徒
   手毆打其胸部一拳，對告訴人施以強暴應屬真實；再告訴人家中之球棒一支，
      確實在被告丙○○之汽車內查扣，並該球棒一支已歸還告訴人，此有贓物認領
      保管收領一紙，在卷可參，因此，告訴人指述被告丙○○曾持用該球棒捅告訴
      人之肚子以此施以強暴行為，亦堪認定；至於被告丙○○曾向告訴人宣稱其背
      包內有槍械一節，業據被告丙○○否認，並被告丙○○為警查獲時並未起出其
      持有任何槍械，是以在無其他證據可資佐證認定，告訴人單純指述尚無足憑信
      ，縱上所述，堪認在告訴人乙○○家中期間，被告吳進發、丙○○係基於犯意
      聯絡，由被告丙○○負責對告訴人施以徒手毆打胸口及持用球棒捅肚子等強暴
      手段。而按恐嚇取財與強盜罪，同以意圖為自己或第三人不法所有主觀要件，
      其所異者，恐嚇取財不以將來惡害通知被害人為限，即以強暴脅迫為手段，而
      被害人未達不能抗拒程度亦屬之。與強盜罪以目前危害施用強暴、脅迫，致使
      被害人喪失自由意志，不能抗拒不同（最高法院八十二年台上字第一五五二號
      判決要旨參照）。依據本件客觀情狀，被告丙○○所使用之方式分別係徒手毆
      打一拳及球棒捅告訴人之肚子一下，乃屬已對告訴人乙○○施以強暴手段，但
      因被告吳進發並未使用任何武器，其間被告丙○○又曾經下樓，留下被告吳進
      發與告訴人乙○○二人單獨在告訴人乙○○住處，是以告訴人尚未達到不能抗
      拒之程度，但僅係心生畏怖方依被告等要求承諾給付金錢及簽本票。
（四）再查，迄至離開告訴人乙○○家中為止，因告訴人已簽立本票十二張（面額五
      萬元一張、一萬元十一張）交付被告等收受，且又命告訴人交付身分證一只及
      取走告訴人球棒一支、及吸塵器一台，此有本票十二張扣案可稽、及自被告丙
      ○○車上查獲球棒一支、吸塵器一台、告訴人乙○○身分證一只，均已歸還告
      訴人，有贓物認領保管收據一紙在卷可參，是以被告等已取得此部分本票、吸
      塵器、球棒、身分證等財物。另告訴人雖陳稱簽立二張面額五萬元、十一張面
      額一萬元之本票，惟自被告丙○○汽車查獲僅有一張面額五萬元之本票，及十
      一張面額一萬元之本票，且該扣案全數本票之票據號碼均相連，並無缺漏，並
      被告丙○○亦供述告訴人乙○○簽立之本票並未轉讓均經警查扣在案，而其中
      一張號碼為１７８４６２號本票，金額欄原記載五萬元又塗改為一萬元，是以
      告訴人可能因此對其開立票據之張數記載有誤，是以告訴人所開立之本票張數
      應係面額五萬元僅有一張，面額一萬元部分十一張，共計為十二張。告訴人指
      述被告丙○○取走其子女照片一張，並未曾查獲被告丙○○持有告訴人家人照
      片，此部分亦無法認定。另告訴人家中鑰匙一串，被告吳進發隨即將之寄放在
      便利商店內，告訴人指陳稱嗣後在便利商店取回中鑰匙，是以被告等並無取得
      該鑰匙之意圖。
（五）又查，告訴人指述：被告吳進發、被告丙○○要求其當日給付五萬元，因此由
      被告丙○○持球棒跟隨告訴人分別前往其任職之公司借款未成，又轉往告訴人
      乙○○母親許陳煌嬌住處借得三萬元交付被告丙○○後，被告丙○○方離開。
      此部分並經共犯吳進發坦承，委託被告丙○○跟告訴人乙○○前往取款，事後
      被告丙○○與其在暖暖交流道會合時，也告知已取得告訴人乙○○交付之三萬
      元。證人詹秀娟亦證述曾經聽見被告丙○○告訴被告吳進發已取得三萬元等語
      。證人許陳煌嬌亦到院證述：九十一年二月二十一日上午八時許，乙○○打電
      話說要借十萬元，我說只有三萬元，後來乙○○一個人到家中拿錢，拿完錢後
      ，他馬上離開等語。是以，被告丙○○辯稱並未取得三萬元款項，乃為推卸之
      詞不足採信。告訴人指述被告丙○○尾隨其分別至公司借款，並又轉至母親家
      中取得三萬元，應屬真實，應足認定。並當時告訴人與被告丙○○分別到過告
      訴人任職之公司及告訴人之母親家中，此客觀狀態告訴人乙○○應多有機會擺
      脫被告丙○○，告訴人亦自稱雖然可逃跑但是擔心被告等會對子女不利及報復
      ，當然選擇花錢消災等語，是以告訴人此際雖有被告丙○○跟在身邊，但就客
      觀狀態及告訴人主觀之想法，均僅係心生畏怖而交付金錢，告訴人並未達喪失
      自由意志不能反抗之程度。末以告訴人指述被告丙○○以宣稱有槍械之言語挾
      持他取款等情，因並未自被告丙○○查扣任何槍械，告訴人此部分指述無證據
      足資證明，尚無可採。據此堪信，被告吳進發、丙○○基於共同犯意聯絡，推
      由被告丙○○負責繼續以手持球棒跟隨告訴人乙○○施以脅迫之不法方式，令
      告訴人乙○○心生畏懼，而交付財物三萬元。
二、按本票為表彰財產上權利之文書，具有經濟價值，且為有體物，與銀行存摺、郵
    局儲蓄存款簿、股票、車票等，同屬民法上「物」之範圍，為財產犯罪之客體，
    是以本票應屬具體之財物，且本票為有價證券，且有交易價格，得為轉讓流通，
    執有本票即得行使票據權利，縱然本票為恐嚇所得之物，但如事後轉讓善意第三
    人，該善意第三人仍得主張票據權利，是以在本票交付之際，即已成立恐嚇既遂
    罪，不以確實交付票面金額財物為必要（司法院（73）廳刑一字第七四０號座談
    會意見參照）。核被告丙○○所為係犯刑法第二百七十七條第一項傷害罪、第三
    百四十六條第一項之恐嚇取財罪。公訴意旨雖認應依刑法第三百三十條第一項之
    加重強盜罪處斷，但按刑法上恐嚇取財罪之「恐嚇」，固係指以危害通知他人，
    使該人主觀上生畏怖心之行為，然此危害之通知，並非僅限於將來，其於現時以
    危害相加者，亦應包括在內。因是，恐嚇之手段，並無限制，其以言語﹑文字為
    之者無論矣，即使出之以強暴﹑脅迫，倘被害人尚有相當之意思自由，而在社會
    一般通念上，猶未達於不能抗拒之程度者，仍屬本罪所謂「恐嚇」之範疇。至於
    危害通知之方法，亦無限制，無論明示之言語、文字、動作或暗示之危害行為，
    苟已足使對方理解其意義之所在，並足以影響其意思之決定與行動自由者均屬之
    。故其與強盜之區別，端在所為之強暴、脅迫，其於社會一般通念上，是否足以
    抑制被害人之意思自由，至於不能抗拒，以為財物之交付為斷，倘其尚未達到此
    一程度，雖係意圖為自己不法之所有而出之以強暴、脅迫，亦僅應成立恐嚇取財
    罪，最高法院八十一年度台上字第八六七號判決要旨參照。而本件告訴人依據本
    院前揭認定雖有強暴脅迫手段之實施，但尚不至令告訴人達到不能抗拒之程度，
    僅係出於畏怖心而交付財物，因此公訴人認應論以加重強盜罪尚有未洽，惟起訴
    事實相同，爰依法變更起訴法條，併予敘明。被告丙○○與吳進發二人具有犯意
    聯絡及行為分攤，為共同正犯。被告所犯恐嚇取財罪與傷害罪間，有方法結果之
    牽連關係，為牽連犯，應從一重之恐嚇取財罪處斷。被告前於八十八年間因妨害
    自由罪，經臺灣台北地方判處有期徒刑六月確定，並於八十九年六月三十日入監
    執行，於八十九年十二月二十九日執行完畢，五年以內再犯本件有期徒刑以上之
    罪，為累犯，依刑法第四十七條規定加重其刑。爰審酌被告藉故向告訴人恐嚇財
    物之犯罪手段惡劣，取得財物價值本票金額高達十六萬元，現金部分已取得三萬
    元，惟幸未對告訴人造成嚴重之傷害，犯後態度不佳等一切情狀，量處有期徒刑
    如主文所示之刑。扣案本票十二張為共犯吳進發所有且係犯罪所得之物，應予沒
    收。至球棒一支雖為犯罪所用之物但為告訴人所有，不得沒收併予敘明。
三、公訴意旨另略以：被告丙○○與吳進發共同以菜刀、滅火器等物喝令強迫乙○○
    帶領前往其住處，並在乙○○住處私行拘禁乙○○，及強迫乙○○四處借款交付
    ，另涉有刑法第三百零二條之私行拘禁或以其他非法方法剝奪行動自由罪嫌。按
    犯罪事實應依證據認定之，無證據不得推定其犯罪事實；次按不能證明被告犯罪
    或其行為不罰者，應諭知無罪之判決，刑事訴訟法第一百五十四條、第三百零一
    條第一項分別定有明文。但查，本件依據前揭認定並無使用菜刀、滅火器等物，
    且告訴人係出於自由意志同意被告等至其家中，故並無剝奪行動自由之問題，又
    在告訴人家中被告等目的係在取得財物，並無將被告拘禁在家中之意思，且告訴
    人陳述之被告犯罪過程中其並無曾經企圖離開而遭到被告等阻止之行為，顯然亦
    無證據足資認定被告等有將告訴人乙○○私行拘禁之犯行，再被告丙○○尾隨告
    訴人取款部分，因借款地點均係由告訴人決定前往，亦無涉剝奪行動自由之問題
    。是以被告等應無涉犯刑法第三百零二條第一項之罪，原應為無罪之諭知，然公
    訴人認此部分犯行如成立犯罪與前揭有罪部分為牽連犯之裁判上一罪關係，爰不
    另為無罪之諭知。
據上論結，應依刑事訴訟法第二百九十九條第一項前段、第三百條、刑法第二十八條
刑法第三百四十六條第一項、第二百七十七條第一項、第五十五條、第四十七條、第
三十八條第一項第三款，罰金罰鍰提高標準條例第一條前段，判決如主文。
本案經檢察官李辛茹到庭執行職務
中      華      民      國      九十二      年    一    月    二十八    日
                                      台灣基隆地方法院刑事第二庭
                                              法  官  王  翠  芬
右正本證明與原本無異。
對於本件判決如有不服，應於收受送達後十日內，向本院提出上訴書狀，上訴於臺灣
高等法院，並按他造當事人之人數附具繕本。
                                              書記官  陳  碧  玉
中      華      民      國      九十二      年    一    月    二十九    日
附錄論罪法條
刑法第三百四十六條第一項：
意圖為自己或第三人不法之所有，以恐嚇使人將本人或第三人之物交付者，處六月以
上五年以下有期徒刑，得併科一千元以下罰金。
刑法第二百七十七條第一項：
傷害人之身體或健康者，處三年以下有期徒刑，拘役或一千元以下罰金。


司法院資訊處製作；財團法人民間司法改革基金會備份。
